【裁判字號】    89,上,262
【裁判日期】    900823
【裁判案由】    返還信託物等
【裁判全文】
台灣高等法院高雄分院民事判決  八十九年度上字第二六二號
     上訴人      丁○○
     上訴人      丙○○
                 壬○○○
     上訴人      乙○○
                 癸○○○
                 甲○○
                 庚○○
                 戊○○
                 己○○
     被上訴人    三洋建設企業股份有限公司
     法定代理人  辛○○
右當事人間請求返還信託物事件，上訴人對於中華民國八十九年六月十二日台灣高雄
地方法院八十八年度訴更字第二號第一審判決提起上訴，本院判決如左：
    主      文
上訴駁回。
第二審訴訟費用由上訴人負擔。
    事實及理由
甲、程序部分：
一、上訴人甲○○、庚○○、戊○○、己○○、乙○○、癸○○○等經合法通知無正
    當理由未於言詞辯論期日到場，核無民事訴訟法第三百八十六條各款所列情形，
    爰依被上訴人之聲請，由其一造辯論而為判決。
二、本件被上訴人主張對上訴人之被繼承人有信託物返還請求權，請求上訴人辦理繼
    承登記後返還信託物，其訴訟標的對共同訴訟之各人必須合一確定，故上訴人丁
    ○○之上訴，依民事訴訟法第五十六條第一項第一款規定，其效力即於未提起上
    訴之共同訴訟人丙○○、壬○○○、甲○○、庚○○、戊○○、己○○、乙○○
    、癸○○○盛，爰併列為上訴人。
乙、實體部分：
一、被上訴人主張：坐落高雄市○○區○○段一小段第三四五號（重測前為本館段一
    一０之三八號）、同小段三四六號（重測前為本館段一一一號）及高雄縣湖內鄉
    ○○段第六七四之一一０號土地（以下稱系爭三筆土地），係被上訴人於民國六
    十五年十月一日及六十六年一月十日信託登記予上訴人之被繼承人李獻武名下，
    而李獻武既已於七十七年六月二十八日死亡，信託關係因而終止，上訴人為其繼
    承人自負有將系爭土地於辦理繼承登記後，將所有權全部移轉登記予被上訴人之
    義務，為此請求上訴人等返還系爭信託物等語（原審判決命上訴人如是給付，上
    訴人不服提起上訴）。於本院聲明：駁回上訴。
二、上訴人丁○○、丙○○、壬○○○則以：(一)被上訴人業經主管機關撤銷公司登記
    ，已無權利能力及當事人能力。(二)系爭土地並未列入被上訴人公司聲請清算時所
    提出之財產目錄，被上訴人提起本件訴訟既非了結現務，亦非收取債權，不在清
    算之範圍內，擔任清算人之辛○○並無代表被上訴人提起本件訴訟之權限。(三)系
    爭三筆土地，雖係被上訴人信託登記在李獻武名下，然於六十七年六月十五日、
    十月一日被上訴人公司改組，股東分配財產，被上訴人當時之法定代理人辛○○
    分得系爭大豐段三四五、三四六號土地，乃與李獻武協議交換土地，李獻武遂以
    其所有內惟段凹子底小段一九０之一一二號土地及其上建物，與辛○○前開二筆
    土地及另重測前本館段一一０之三九、之十、之二一之三筆土地交換，辛○○於
    簽訂前開協議書時，為被上訴人之法定代理人，當然有權代表被上訴人，因此系
    爭大豐段二筆土地於六十七年十月一日簽訂協議書後，信託關係消滅，至今已逾
    十五年，被上訴人之信託物返還請求權已罹於時效消滅。(四)另辛○○於六十九年
    間依六十七年六月十五日之協議書，另案訴請李獻武履行該協議事件，終局確定
    辛○○與李獻武間交換土地之互負對待給付之義務與內容，系爭大豐段之二筆土
    地交換之事實既經判斷，應認被上訴人並無受保護之必要等語資為抗辯。於本院
    聲明：(一)原判決廢棄。(二)被上訴人在第一審之訴駁回。其餘上訴人於本院則未為
    任何聲明或陳述。
三、被上訴人主張：系爭三筆土地，係被上訴人於六十五年十月一日及六十六年一月
    十日信託登記予上訴人之被繼承人李獻武名下，而李獻武已於七十七年六月二十
    八日死亡，上訴人為其繼承人，皆未拋棄繼承之事實，業據提出土地登記簿謄本
    三件、上訴人等戶籍謄本十件、繼承系統表一件、證明書及協議書各二份為證（
    見原審訴字卷第六至十五頁、六八至七九頁），復為上訴人丁○○、丙○○、壬
    ○○○所不爭執，其餘上訴人均未於言詞辯論期日到場，復未提出任何書狀作何
    聲明或陳述，另上訴人乙○○於原審具狀自認被上訴人主張之事實為真並對於其
    請求表明無異議，有其答辯狀附卷可稽（見原審訴字卷第五六、五七頁），則被
    上訴人此部分主張之事實，堪認為真實。
四、上訴人雖抗辯被上訴人不具有權利能力、當事人能力云云。惟按公司法人之權利
    能力，始於主管機關為設立登記並發給執照之時，除其因合併、破產而解散者外
    ，終於解散清算完了時，故公司若有法定事由經主管機關撤銷其設立登記，不得
    不予解散，而在清算未完了前，尚不能謂已無權利能力（最高法院七十七年度台
    再字第六九號判決意旨參照）。經查，被上訴人因有公司法第十條第一項規定情
    事，固經經濟部以七十五年四月十八日經（七五）商一六三三五號函命令解散，
    並經前省政府建設廳七十五年八月二十八日（七五）件三己字第二四四二七二函
    撤銷公司登記在案，有經濟部九十年二月二十日經（九○）中字第○九○三一七
    三四八四○號在卷足憑（見本院卷第一○一頁），但被上訴人選任辛○○為清算
    人於八十三年八月十六日向臺灣高雄地方法院聲請清算，迄今尚未完成清算程序
    一節，業經本院調閱臺灣高雄地方法院八十三年司字第六九號卷查明無訛。揆諸
    前開說明，被上訴人之法人格尚未消滅，上訴人抗辯在公司係被撤銷登記之情形
    ，不論有無解散或清算完畢，已非法人云云，自無可採。
五、至上訴人抗辯本件訴訟之進行不在清算之必要範圍內部分。按清算人之職務如左
    ：一了結現務。二收取債權、清償債務。三分派盈餘或虧損。四分派賸餘財產。
    清算人執行前項職務，有代表公司為訴訟上或訴訟外一切行為之權，公司法第八
    十四條前段定有明文。本件被上訴人提起本訴主張對上訴人之被繼承人有信託物
    返還請求權，請求上訴人辦理繼承登記後返還信託物，即係主張對上訴人有信託
    物返還請求權之債權，為收取債權之行為，本件訴訟之進行自在清算之必要範圍
    內甚明。被上訴人於清算程序中，雖未將系爭三筆土地列入財產目錄，有前開清
    算卷足憑，然系爭三筆土地既信託登記在李獻武名下，上訴人就其返還義務尚有
    爭執，有待法院最後之判斷，必被上訴人獲得勝訴判決確定後，始得將之列入清
    算標的，被上訴人因此疑懼，未將之列入財產目錄，尚非無因，亦難據此即認本
    件訴訟之提起非屬清算事務，上訴人前開抗辯，委無足取。
六、上訴人辯稱：系爭大豐段二筆土地，李獻武與被上訴人間之信託關係，於六十七
    年十月一日簽訂協議書後即消滅，被上訴人迄八十六年三月三十一日始行提起本
    件訴訟，其信託物返還請求權時效，至今已逾十五年消滅云云。經查：
  (一)李獻武與辛○○固於六十七年六月十五日、十月一日簽訂協議書，有兩造不爭執
    其真正之協議書附卷足憑（見原審訴字卷第四六至四九頁），而簽訂該協議書之
    原由，業據辛○○本人到庭陳述：六十四年五月三日與李獻武、許黃雅玲簽合約
    ，是因當時股份都是親戚朋友入股無正式合約，一百股分成三部分，將三個人股
    份分配關係寫成書面。（因李獻武）三百萬元之股款，他只付三萬八千元，另他
    向公司借的錢、向客戶收取的錢都沒拿出來，所以要拆夥，六月十五日就寫協議
    書分配給他財產，要求他退出被上訴人公司，由我吃下他及許黃雅玲部分之股份
    ，中華路的房子原本是他買的，但都沒付錢就不要，說要換成本館段即灣子內的
    土地。分配財產的協議書上有與李獻武講好，以前信託登記他名下部分的不動產
    不在協議範圍內，因為大部分都是道路用地，沒有寫在明細表內，當時是認為道
    路用地是不能再分也沒有價值所以沒寫出來；我本人有口頭對李獻武講協議書是
    無效等語，核與卷附六十四年五月三日合夥合約書（見原審訴字卷第五十至五二
    頁），其上開宗明義記載李獻武與辛○○及許黃雅玲三方「合夥經營三洋建設企
    業股份有限公司，特立合作條件如下」等語即明，六十七年六月十五日協議書首
    段記載「茲因三洋建築公司所經營事業經甲乙丙三方同意散股」等語相符，尚堪
    採信。足認前開協議書係辛○○為解除其與李獻武間合夥關係所為，尚非被上訴
    人公司解散後清算以分配剩餘財產之情形甚明。
  (二)又處分公司財產，依公司法第一百八十五條之規定，應經一定之程序，非可任意
    為之，縱李獻武與辛○○簽訂前開協議書，意在處分被上訴人之財產，並以系爭
    三四五號（即本館段一一０之三八號）、三四六號（即本館段一一一號）為交換
    之標的，然其二人僅為被上訴人公司之股東，既未主張及證明該部分係經被上訴
    人同意，或踐行股份有限公司資產轉讓及分析之要件及程序，對被上訴人自不生
    任何法律效力，所稱李獻武與被上訴人間就系爭土地之信託關係，因該協議書之
    簽訂，即為消滅，並自六十七年十月一日簽訂前開協議書起算時效云云，尚有未
    洽，並無足採。
  (三)至另案之六十九年訴字第二０二六號履行契約事件，係辛○○訴請李獻武履行前
    開交換土地之協議，其當事人為辛○○及李獻武，並非被上訴人，公司法定代理
    人之自然人人格與公司法人格並非同一，辛○○與李獻武之協議，對被上訴人既
    不生任何法律效力，業如前述，則被上訴人主張其不受該判決拘束，自無所謂違
    反民法誠實信用原則之可言。且該事件之當事人既非被上訴人，縱該確定判決理
    由認定辛○○與李獻武間交換土地互負對待給付之義務與內容，包括系爭大豐段
    之二筆土地，亦僅辛○○及李獻武應受其拘束，與被上訴人無涉，對被上訴人而
    言並無禁反言原則之適用，本件訴訟亦無須受該判決理由中之判斷所拘束，上訴
    人抗辯有爭點效理論之適用，被上訴人欠缺保護之必要云云，尚嫌無據。
  (四)按信託關係因係本於信託人與受託人間之信任而成立，故受託人之受託事務，在
    無其他特別約定之情形下，即因受託人之死亡而告終止，而於信託關係消滅後，
    受託人即負有返還信託財產與信託人之義務，此項返還受託財產之義務，在受託
    人死亡後，應由其合法繼承人負返還之責；另繼承人自繼承開始時，承受被繼承
    人財產上之一切權利義務，為民法第一千一百四十八條前段所明定。本件系爭土
    地既係由被上訴人信託登記予李獻武名義，則於李獻武在七十七年六月二十八日
    死亡後，被上訴人與李獻武間之信託關係即歸於消滅，被上訴人於八十六年三月
    三十一日起訴，尚未超過十五年，自未罹於時效，故上訴人所為時效抗辯不足採
    。
七、從而，被上訴人於信託關係消滅後，自得行使信託物返還請求權，而系爭三筆土
    地既尚未辦理繼承登記，被上訴人自亦得一併訴請上訴人辦理繼承登記，則被上
    訴人本於信託物返還請求權及繼承之法律關係，請求上訴人就系爭三筆土地辦理
    繼承登記後，再移轉登記予被上訴人，即屬正當，應予准許。原審判命上訴人如
    是給付，於法並無不合，上訴意旨指摘原判決不當，求予廢棄改判，為無理由，
    應駁回其上訴。
八、據上論結，本件上訴為無理由，依民事訴訟法第四百四十九條第一項、第七十八
    條、第八十五條第一項前段，判決如主文。
中      華      民      國    九十      年      八      月    二十三    日
                                      臺灣高等法院高雄分院民事第二庭
~B1審判長法官  高金枝
~B2法      官  簡色嬌
~B3法      官  陳真真
右為正本係照原本作成。
如對本判決上訴，須於判決送達後二十日內向本院提出上訴狀，其未表明上訴理由者
，應於上訴後二十日內向本院提出上訴理由書（均須按他造當事人之人數附繕本）。
上訴時應提出委任律師或具有律師資格之人之委任狀，並依附註條文規定辦理。
中      華      民    國    九十      年      八      月    二十七      日
~B法院書記官  鄭靜芳
附註：
民事訴訟法第四百六十六條之一：
對於第二審判決上訴，上訴人應委任律師為訴訟代理人，但上訴人或其法定代理人具
有律師資格者，不在此限。
上訴人之配偶、三親等內之血親、二親等內之姻親，或上訴人為法人、中央或地方機
關時，其所屬專任人員具有律師資格並經法院認為適當者，亦得為第三審訴訟代理人。
第一項但書及第二項情形，應於提起上訴或委任時釋明之。
                                                                        Ｋ


司法院資訊處製作；財團法人民間司法改革基金會備份。
